【裁判字號】    97,上訴,1857
【裁判日期】    970805
【裁判案由】    偽證
【裁判全文】
臺灣高等法院刑事判決                97年度上訴字第1857號
上  訴  人  臺灣板橋地方法院檢察署檢察官
被      告  甲○○
上列上訴人因被告偽證案件，不服臺灣板橋地方法院96年度訴字
第3519號，中華民國97年2月5日第一審判決（起訴案號：臺灣板
橋地方法院檢察署96年度偵字第937號），提起上訴，本院判決
如下：
    主  文
上訴駁回。
    理  由
一、公訴意旨略以甲○○係土地代書，明知於民國88年1月30日
    至同年4月5日間，乙○○將其所有坐落於臺北縣三峽鎮○○
    段成福小段第1003之2號、第1018號、第1020之84號、之85
    號、之96號、第1026之80號、之94號及第1020之5號、之6號
    、之27號、之28號、之32號、之47號、之65號、之66號（以
    上6筆均權利範圍6分之1）等15筆土地設定抵押權予方進陸
    之行為，乙○○上開名下同段第1018號土地移轉予方進陸之
    買賣行為（下稱1018土地之買賣），以及黃褔昇名下臺北縣
    石門鄉○○段五爪崙小段139之1號、140號、之1號、之2號
    土地等4筆土地移轉予方進陸之買賣行為，係為雙方間真實
    之交易，而非為避免債權人強制執行之通謀虛偽脫產行為，
    竟基於偽證之犯意，於94年3月31日下午2時55分許，在臺灣
    板橋地方法院檢察署308號偵查庭內，於檢察官偵訊該署94
    年度偵字第4924號乙○○涉嫌偽造文書案件為證人時，甲○
    ○竟就上開案件之有重要關係之事項而具結證稱：因為當時
    乙○○遭銀行催款，如果用信託登記方式就沒有辦法達到隱
    匿財產之目的，所以還是用買賣之方式移轉到方進陸名下，
    1030(地號土地）方進陸確實有出錢，1018（地號土地）沒
    有云云之虛偽陳述，因認甲○○所為係涉犯刑法第168條之
    偽證罪嫌云云。公訴人認被告甲○○涉有上揭偽證之犯行，
    無非係以告訴人於偵查中之指述、該署94年3月31日94年度
    偵字第4924號偵訊筆錄、證人結文及上開不動產之買賣契約
    書、土地登記申請書、印鑑證明書及土地所有權狀等在卷可
    稽，為其主要論據。
二、按犯罪事實應依證據認定之，無證據不得認定犯罪事實；不
    能證明被告犯罪者，應諭知無罪之判決，刑事訴訟法第154
    條第2項及第301條第1項分別定有明文。次按刑法第168條之
    偽證罪，以於案情有重要關係之事項，故意為虛偽之陳述為
    構成要件，如非於案情有重要關係之事項，故意為虛偽之陳
    述，固與該條規定不合，即對於案情有重要之關係之事項所
    述不實，而非出於故意者，仍難以偽證罪論。而所謂偽證，
    係指證人對於所知實情故作虛偽之陳述而言，不包括證人根
    據自己之意見所作之判斷在內，質言之，此之所謂「故意」
    ，係指證人對於所知實情，故作虛偽之陳述而言，不包括證
    人根據自己之意見所作之判斷在內，此有最高法院30年上字
    第2032號、69年台上字第1506號判例、87年度台上字第3213
    號判決足供參照。本件訊據被告堅詞否認有前揭公訴人所指
    之偽證犯行，辯稱對於臺灣板橋地方法院檢察署94年3月31
    日94年偵字第4924號訊問筆錄所載之內容，確係伊當時所證
    述，伊所證之內容均屬事實，伊認為該告訴人與方進陸就10
    18號土地之買賣，事後沒有價金的交付，始稱之是假買賣，
    該土地買賣之申請書、買賣所有權移轉契約書等資料係伊所
    撰寫，在填寫時雙方口頭有說要買賣，但是要等方進陸有錢
    的時候再付價金，就是因為告訴人欠銀行錢，怕1018號土地
    被銀行處分，所以才急著要登記過戶到別人的名下，所以才
    與方進陸以口頭上約定登記，伊此一認知，係基於告訴人當
    時有列債務清單予伊，內容欠銀行債款，伊所為證詞均係真
    實，並無偽證等。查被告於94年3月31日下午2時55分許，在
    臺灣板橋地方法院檢察署308號偵查庭內，於檢察官偵訊該
    署94年度偵字第4924號乙○○涉嫌偽造文書案件為證人時，
    證稱：「（問：1018、1030號地號土地買賣是你辦的嗎？）
    1030有實際交易，是我送件的，方進陸有給乙○○錢，1018
    號地號我只做到申報增值稅，登記作業是乙○○自己送件的
    」、「（問：1018、1030地號要過戶給方進陸時侯，方進陸
    知情嗎？）他知情，因為我們三人在場，他們二人委託我辦
    理，其他的方進陸都不知情」、「（問：這二筆土地有無真
    的買賣？）1030是真的買賣，1018是因為乙○○欠銀行債務
    ，要緊急脫手，所以要趕快過戶方進陸，我手上還有銀行催
    乙○○繳款的存證信函，我可以提供給地檢署」、「我本來
    是當代書，在政府規定要執照之前都是代書，後來規定要執
    照，我就沒有再從事代書工作了」、「（問：你今天提的土
    地出賣全權委託書，這裡面有關1030、1018地號買賣原因移
    轉給方進陸，為何？）因為當時乙○○遭銀行催款，如果用
    信託登記方式沒有辦法達到，隱藏財產的目的，所以還是用
    買賣的方式移轉到方進陸名下，1030方進陸確實有出錢，10
    18沒有」等語，此經被告自承如上，並有卷附偵查筆錄及94
    年易字第812號方進陸等人之偽造文書案件影印卷可稽。被
    告上揭證詞，有關：「1018號地號我只做到申報增值稅，登
    記作業是乙○○自己送件的」、「（問：1018、1030地號要
    過戶給方進陸時侯，方進陸知情嗎？）他知情，因為我們三
    人在場，他們二人委託我辦理．．．」及「1018地號沒有給
    錢」等節，核與告訴人於原審時證稱：「（問：臺北縣三峽
    鎮○○段成福小段1018號土地於88年時候，是否出賣給其他
    人？）出賣方進陸，第1時間87年的時候就有說過要用信託
    的方式，信託登記給方進陸，並且委託甲○○辦理，後來甲
    ○○幫我辦理買賣，當時我共有5件土地要委託方進陸處理
    ，後來有1件1028等地號土地先成交，後來這個交易讓方進
    陸賺到將近360萬元的佣金，後來方進陸拿到我付給他的佣
    金之後，他就說可以付1018號土地的價金向我購買，他說這
    句話的時間約在88年3月前後，後來到88年4月5號或10號的
    時候，我們在結算的時候起衝突，後來事情就延宕了」、「
    （問：當初一開始87年間的時候，為何要把1018號土地信託
    給方進陸？）後來他（方進陸）說土地信託給他他比較好處
    理，當時我有同意，他就找甲○○過來辦理信託」、「（問
    ：提示的申請書及移轉契約書這些資料是否甲○○幫你填寫
    處理的？）是的。但是當時甲○○沒有地政士資格不能從事
    代書業務，必須以當事人名義送件，甲○○跟我說方進陸沒
    有時間，所以請我出面送件，所以送件的時候是甲○○帶我
    一起去的」、「（問：後來方進陸就1018號土地有沒有付價
    金給你？）沒有，因為1028等地號土地是方進陸的客戶要向
    我買，但是用方進陸的名字跟我簽立契約，當初我是信託給
    方進陸賣，實際上跟我買地的是1個建築師，但是建築師沒
    有自耕農名義，方進陸有自耕農名義後來就以方進陸的名義
    跟我訂立買賣契約，後來1028號等土地的價金我只有拿到一
    半，方進陸就把佣金扣掉了，我在88年4月5號跟他結算之後
    我們翻臉了，所以他就沒有把1018號土地的價金給我」、「
    （問：方進陸跟你口頭表示佣金給付價款的時候，當時有沒
    有就土地買賣價金、付款方式與你做出約定？）我們是一次
    就說好的，當時甲○○不在場，我跟方進陸約定1018號土地
    價金1坪6,000元扣掉路地總共約300萬元，給付方式就是他
    拿到我要給他佣金的時候就直接折抵掉，我只要再給他60萬
    元的佣金就可以」等語（見原審卷第79至86頁）。證人方進
    陸亦證稱：「（問：1018號土地當初是否有與乙○○談信託
    ？）當初乙○○是跟甲○○談信託的．．．」、「之前我們
    是以信託買賣的方式來談，我們是有談過信託移轉登記到我
    名下，之後我們才有談買賣的事情，後來我沒有付這筆買賣
    的價金」、「（問：1018號土地後來談到買賣的事情，你們
    談的價金為何？）1028號土地是談到5,000元價金，1018號
    土地是說5,000到6,000元，這是口頭上說的沒有講一個明確
    的數字，我當時也沒有錢所以沒有很積極的在談」、「（問
    ：你們本來信託後來談到買賣，當時甲○○是否知道？）我
    不記得了，我們談到買賣的時候沒有訂立契約」等語（見原
    審卷第87至88頁），並有卷附有關一○一八地號土地之土地
    登記申請書、買賣所有權移轉契約書在卷可稽，被告此部分
    證詞難認不實。依告訴人、證人方進陸之上揭證詞，知二人
    在最初商談有關1018八號土地買賣時，係以信託登記於方進
    陸之方式為之，其目的在由方進陸代告訴人出售土地，之後
    方進陸有意購買該筆土地，並曾商議價金，始有買賣之真意
    ，此經二人於原審時證述明確如上；告訴人在委託方進陸出
    售土地前即向玉山銀行、中國信託商業銀行及世華銀行等金
    融機構貸款，並積欠利息，此經告訴人於原審時證稱：「（
    問：賣臺北縣三峽鎮○○段成福小段1018號土地，有沒有提
    到你當時有欠銀行的錢的事情？）我有跟方進陸說關於前述
    1028等地號土地，我有跟銀行貸款2,500萬元的事情，1018
    號土地完全沒有跟銀行貸款，但是銀行貸款我並沒有繳不出
    來」「（問：有沒有跟甲○○提過你欠銀行債務的事情？）
    我沒有跟甲○○提過我有跟銀行貸款的事情，可能是他有聽
    過．．．」（見原審卷第80頁）、「我跟銀行來往一定有相
    對的擔保品，且我們資產都被低估了，我是有跟銀行貸款，
    但是被告說我有欠銀行的錢並不是這樣子，我可能是有跟被
    告說過表示我欠銀行6千多萬元，後來方進陸一直跟我殺價
    ，從2萬元殺到5,000元，我忘記是否有跟他們說我有欠銀行
    利息，但是我從來沒有欠過銀行利息．．．」（見原審卷第
    84頁）等語，雖未承認有積欠銀行貸款利息之詞，但不難得
    知告訴人確有向銀行借得鉅額款項，並需按期給付利息之事
    實，再核證人方進陸之證詞稱：「（問：乙○○在你家當場
    寫下債務清單，他當時是否在你跟我面前寫下的？）清單是
    我與被告、乙○○一起在場寫下的」、「（問：是否事後有
    拿60萬元與乙○○去清理銀行債務？）我有跟乙○○一起去
    中國信託、玉山銀行各還30萬元」、「（問：這60萬元是什
    麼錢？）是我預定要向乙○○買1028號土地的價款」等語（
    見原審卷第88頁），足證告訴人確曾以由方進陸出售土地之
    價金支付銀行貸款之利息之事實，且有被告所提出附卷之告
    訴人手書之債務清單及中國信託銀行於87年12月14日所函告
    知告訴人未按期繳付借款本息並已喪失期限利益之存證信函
    （見原審卷第55頁），是被告在偵查中所證：「因為當時乙
    ○○遭銀行催款」等語，尚無悖離事實之處。綜上告訴人、
    證人方進陸之證詞，被告就1018地號土地之買賣，僅參與告
    訴人委託方進陸出售土地，商議以信託方式登記及簽立買賣
    契約之簽約送件等事務，就事後二人另有以出售1028號土地
    之佣金轉為價金或是另行買受1018號土地之轉折等節，並無
    證據證明被告在作證時已經詳知，是被告偵查中依其在與聞
    告訴人、證人方進陸雙方交易過程、親自填寫上揭契約書及
    接觸告訴人書立之債務清單、存證信函等經驗，於作證時證
    稱：「如果用信託登記方式沒有辦法達到，隱藏財產的目的
    」等語，此顯為被告根據自己之意見所作之判斷，依上揭判
    例所示亦非在偽證罪所規範之事實陳述內。綜上，起訴所引
    認定被告涉犯上揭偽證罪之證詞尚無法證明為不實，或故為
    虛偽陳述，此外，復查無其他積極證據可資證明被告有何公
    訴人所指偽證之犯行，依上開判例及說明，不能證明被告犯
    罪，自應為無罪判決之諭知。
三、原審經審理結果，認無其他積極證據足資證明被告有公訴人
    所指之前開犯行，而為被告無罪之諭知，尚無不合，公訴人
    上訴指摘原判決不當為無理由，應予駁回。
據上論斷，應依刑事訴訟法第368條判決如主文。
本案經檢察官曾忠己到庭執行職務。
中    華    民    國    97    年    8     月    5     日
                  刑事第九庭  審判長法  官 陳貽男
                                    法  官 周盈文
                                    法  官 許宗和
以上正本證明與原本無異。
檢察官如不服本判決，應於收受送達後十日內向本院提出上訴書
狀，其未敘述上訴之理由者並得於提起上訴後十日內向本院補提
理由書（均須按他造當事人之人數附繕本）。
                                   書記官 林淑貞
中    華    民    國    97    年    8    月     11    日


司法院資訊處製作；財團法人民間司法改革基金會備份。
